【裁判字號】    96,上易,257
【裁判日期】    970513
【裁判案由】    確認通行權存在
【裁判全文】
臺灣高等法院臺南分院民事判決  96年度上易字第257號
上  訴  人  甲○○
訴訟代理人  嚴庚辰  律師
            林宜穎  律師
複 代 理人  丙○○
被 上 訴人  乙○○
訴訟代理人  陳文彬  律師
複 代 理人  柯惇云  律師
上列當事人間請求確認通行權存在事件，上訴人對於中華民國96
年9月29日臺灣嘉義地方法院第一審判決（96年度訴字第326號）
提起上訴，本院於97年4月29日言詞辯論終結，判決如下：
    主  文
上訴駁回。
第二審訴訟費用由上訴人負擔。
    事  實
甲、上訴人方面：
一、聲明：求為判決：(一)原判決廢棄。(二)上開廢棄部分，請求確
    認上訴人所有坐落嘉義市○○段187之10地號土地對於被上
    訴人所有同段187之3地號土地如附圖A部分所示之部分有通
    行權存在。(三)訴訟費用由被上訴人負擔。
二、陳述：除與原判決記載相同者，茲予引用外，補稱略以：
（一）依最高法院57年台上字第901號判例「系爭土地原屬兩造
      共有，分割後上訴人所有土地既為他人之地所圍繞，以致
      不通於公路，如上訴人出賣與訴外人部分之土地全無隙地
      可供其通行，而被上訴人之土地係與上訴人之土地相鄰接
      ，且屬原共有地之一部因分割取得其所有權，按諸民法第
      787條及第789條之規定，自不能謂上訴人無通行被上訴人
      土地以至公路之權利。」但本件之情況是上訴人雖有得通
      行聯外道路，但寬度不夠，再依例外從嚴原則，自不能適
      用民法第789條規定。
（二）本件即便適用民法第789條第1項規定，上訴人亦得向被上
      訴人主張通行權。蓋被上訴人雖主張依民法第789條第1項
      之規定，上訴人應僅得向當初分割讓與人（即187之1地號
      地主）請求通行云云。惟上訴人之187-10地號土地之所以
      成為準袋地，並非因72年10月13日分割自187之1號土地所
      致（故本件應不適用民法第789條第1項規定），而是因64
      年5月20日被上訴人自187之1地號分割得到系爭187-3號土
      地，造成187之1地號北方無足夠聯外道路，故即便適用民
      法第789條第1項規定，亦應認為既然187之1地號地主於64
      年5月20日分割後可依該條規定向被上訴人187-3號土地主
      張通行權，嗣後上訴人土地自187之1地號分割得出，依通
      行權之性質乃隨土地而存在，上訴人亦應得承受前手權利
      ，向被上訴人主張通行權，故被上訴人上開主張，顯不足
      採。又參以最高法院85年度台上字第396號判決意旨謂:「
      民法第789條規定之通行權，係因土地所有人為土地一部
      之讓與或分割，對於致生不通公路之土地者，得為預見，
      可期先為合理解決，自不能因當事人之任意行為，而加重
      其他鄰地所有人之負擔。故凡因土地一部之讓與或分割，
      致有不通公路之土地者，不通公路土地之所有人，因至公
      路，僅得通行受讓人或讓與人或他分割人之所有地。此項
      通行權性質上為土地之物上負擔，隨土地而存在，於土地
      所有人將其一筆土地同時分割成數筆，再同時讓與數人之
      情形，亦有其適用。」是以，兩造之土地都分割自187-1
      土地，且於被上訴人分割取得187-3、187-4地號土地即造
      成187-10地號土地不適於通行之狀態，上訴人自得依民法
      第789條規定主張通行被上訴人之土地。
（三）按最高法院53年台上字第2996號判例謂: 「民法第787條
      第1項所謂土地與公路無適宜之聯絡，致不能為通常之使
      用，其情形不以土地絕對不通公路為限，即土地雖非絕對
      不通公路，因其通行困難以致不能為通常之使用時，亦應
      許其通行周圍地以至公路。」台灣高等法院84年度上字第
      180號判決謂：「按建築基地以私設通路連接道路者，基
      地內以私設道路為道出道路之建築物總樓地板面積合計在
      一千平方公尺以上者，通路為六公尺，實施區域計劃地區
      建築管理辦法第11條定有明文。系爭第409號土地面積為
      三千五百八十四平方公尺，且位在澄清湖特定區內，有土
      地登記簿謄本在卷可稽，為使此項袋地之第409號偌大土
      地充分發揮其經濟效益（澄清湖特定區為地價昂貴之別墅
      區，系爭土地如無適前揭規定寬度之對外聯絡道路，勢不
      能充分利用）及考量被通行之第404號土地之損害程度等
      情狀，本院認原告鄭伸理等二人所主張上開通行住置之寬
      度為六公尺之要求，及請求對造應在上開範圍容忍其通行
      ，洵屬有據，應予准許。」台南地方法院89年度簡上字第
      45號判決亦謂「按民法第787條第1項所謂土地與公路無適
      宜之聯絡，致不能為通常之使用，其情形不以土地絕對不
      通公路為限，即土地雖非絕對不通公路，因其通行困難以
      致不能為通常之使用時，亦應許其通行周圍地以至公路。
      又袋地通行權，非以袋地與公路有聯絡為已足，尚須使其
      能為通常之使用。而是否為通常使用所必要，除須斟酌土
      地之位置、地勢及面積外，尚應考量其用途。故倘准許袋
      地通行之土地，不敷袋地使用、收益之基本要求，自不能
      謂已使袋地能為通常之使用。」綜上所述，袋地通行權，
      非以袋地與公路有聯絡為已足，尚須使其能為通常之使用
      。而是否為通常使用所必要，除須斟酌土地之位置、地勢
      及面積外，尚應考量其用途。故倘准許袋地通行之土地，
      不敷袋地使用、收益之基本要求，自不能謂已使袋地能為
      通常之使用。依原審及鈞院勘驗結果，上訴人所有之187-
      10地號土地聯外道路寬度僅2米，已明顯不足供平日車輛
      迴轉通行，更徨論消防車等較大型車輛出入，顯有「通行
      困難以致不能為通常使用」之情形。則依上開實務見解，
      應足認上訴人所有之地屬於準袋地，應許其通行周圍地以
      至公路。
（四）再，與上訴人187-10地號土地相臨之189-8及190地號土地
      ，尚有廢棄磚木造房屋、鐵皮屋及種菜區○道路，187-1
      地號土地則有房屋阻隔，即便上訴人如被上訴人主張，向
      原分割之187-1地號土地請求通行，仍因無出入口、無法
      通行，並無實益。僅剩被上訴人系爭187-3地號尚有空地
      可北臨嘉義市政府所有之迴車道，所以上訴人才向被上訴
      人請求通行。被上訴人雖云未有阻礙，而拒絕上訴人通行
      ，惟上訴人於起訴前曾多次向被上訴人表達請求通行，甚
      至願出資購買其地之誠意，卻遭被上訴人拒絕。因此，上
      訴人惟有請求法院以公正判決解決上訴人難以通行之窘境
      ，故被上訴人雖於審判中云目前均無有礙通行情事，惟觀
      其多次表達上訴人之地已足通行，不同意留2米路予上訴
      人通行，足證其顯有拒絕通行情事，且被上訴人又在土地
      界址點圍上鐵鍊，更令上訴人無法通行。被上訴人既自承
      長年荒廢、均未使用系爭187-3地號，且在上訴人主張請
      求被上訴人就系爭地留有2米寬度道路通行權之下，被上
      訴人之系爭地仍可臨建築線，故無損害其權利。反觀被上
      訴人長年未使用系爭土地，卻又不肯同意上訴人通行，顯
      有權利濫用之虞。
三、證據：除援用原審提出者外，請求鈞院就上訴人之方案送地
    政機關，繪測4米道路，並函問地政機關，上開4米方案（即
    被上訴人再畫出2米寬度道路），是否將造成被上訴人之土
    地無法臨建築線?
乙、被上訴人方面：
一、聲明：求為判決：(一)上訴駁回。(二)第一、二審訴訟費用由上
    訴人負擔。
二、陳述：除與原判決記載相同者，茲予引用外，補稱略以：
（一）按上訴人所有系爭土地並非與公路無適宜之聯絡，該土地
      北方尚有一寬度約為2米之自有土地，可與公路為適宜之
      聯絡，已足供其一家通行使用。且按通常轎車車寬度均於
      一米八二以下【HONDA CIVIC為一米七五；HON DA Accord
      為一米七六；賓士C—class為一米七五；TOYOT A Camry
      為一米八二】，甚至連大型休旅車，亦未見有車寬逾二米
      者，是上訴人所有系爭土地，足以供所有車款之轎車出入
      通行之通常使用，並非與公路無適宜之聯絡。
（二）按鄰地通行權為鄰地所有權之擴張，與鄰地所有權人所有
      權之限制，限制他人所有權之行使，應有相當且充足之理
      由，鄰地通行權之目的在解決與公路無適宜聯絡之土地之
      通行問題，自應限於必要之程度，且應選擇對鄰地損害最
      少之處所為之，而非解決土地之建築上問題，自不能僅以
      建築法或建築技術上之規定為立論基礎（最高法院83年度
      台上字第1606號判決意旨參照）。是倘僅為上訴人屋前可
      以出現大馬路，增加上訴人土地價值之利益，或雖上訴人
      土地與公路已有適宜之聯絡，僅為讓其通行更舒適，均不
      得謂有通行之必要。另上訴人所引用之台灣高等法院84年
      180號判決本遭最高法院85年度台上字第2057號判決予以
      廢棄發回。又嘉義市政府96年7月16日府工建字第0960038
      455號函已明確回覆，倘依上訴人請求，則被上訴人所有
      訟爭土地均無法申請建築使用，上訴人主張通行被上訴人
      土地，顯然影響被上訴人權益甚巨。在上訴人自己土地與
      公路有適宜之聯絡之情形下，實無准許上訴人訴請確認通
      行被上訴人土地之理由。
（三）次按民法第789條第1項規定：「因土地一部之讓與或分割
      ，致有不通公路之土地者，不通公路土地之所有人，因至
      公路，僅得通行受讓人或讓與人或他分割人之所有地。」
      本件上訴人所有嘉義市○○段187-10地號土地乃係於72年
      10月13日分割自同段187-1地號，此有嘉義地政事務所96
      年7月13日嘉地一字第0960006411號函為證。是縱上訴人
      主張其土地為準袋地，亦僅得通行讓與人，亦即同段187-
      1地號土地以至公路。再者，本條規範意旨乃因當事人於
      為土地一部之讓與或分割時，對於可能造成部分土地不能
      與公路有適宜聯絡之情況，已可預見而得事先安排而然（
      最高法院85年度台上字第794號判決參照）。本件上訴人
      土地分割時，保留2米土地通行道路，可謂上訴人土地之
      原所有權人與其讓與人間，已對系爭土地作過安排，並留
      目前通路以讓上訴人土地通行，上訴人自無權利再對其他
      鄰地所有權人主張權利。
（四）最高法院57年台上字第901號判例之案例事實為：「本件
      上訴人與被上訴人之土地，既原屬共有，惟旋因分割始成
      為單獨所有。而上訴人分得之土地，復因將其中一部分出
      賣與訴外人陳郭芒等，以致變為袋形地，其土地之周圍，
      遂為被上訴人之土地及陳郭芒等之土地所圍繞，…上訴人
      訴求確認對被上訴人之土地有通行權存在。」故該判例之
      爭點在於該案上訴人因可歸責於其自己之事由，致將其自
      己之土地造成袋形地，是否得再請求通行該案被上訴人之
      土地？該判例事實與爭點皆與本件無何關連，不足以作為
      支持上訴人主張之理由。
三、證據：援用原審提出之證據。
    理    由
一、按確認之訴非被上訴人有即受確認判決之法律上利益者，不
    得提起。所謂即受確認判決之法律上利益，係指法律關係之
    存否不明確，被上訴人主觀上認其在法律上之地位有不安之
    狀態存在，且此種不安之狀態，能以確認判決將之除去者而
    言（最高法院91年度台上字第1846號、52年台上字第1204號
    判例可資參照）。本件上訴人起訴主張對被上訴人所有坐落
    嘉義市○○段187之3地號土地如附圖所示A部分面積有通行
    權，既為被上訴人所否認，則兩造間就上訴人通行該部分土
    地之權利存否已有不明確之狀態，且得以判決確認，將此不
    安狀態除去，則上訴人提起本件確認訴訟，即有受確認判決
    之法律上利益，合先敘明。
二、上訴人起訴主張：按土地因與公路無適宜之聯絡，致不能為
    通常使用者，土地所有人得通行周圍地以至公路，民法第78
    7條第1項定有明文。該條第1項所謂土地與公路無適宜之聯
    絡，致不能為通常之使用，其情形不以土地絕對不通公路為
    限，即土地雖非絕對不通公路，因其通行困難以致不能為通
    常之使用時，亦應許其通行周圍地以至公路（最高法院53年
    台上字第2996判例意旨參照）。本件上訴人所有坐落嘉義市
    ○○段187之10地號土地與被上訴人所有之同段187之3地號
    土地毗鄰且遭阻隔，致上訴人所有之187之10地號土地與公
    路無適宜之聯絡，影響上訴人對該土地之利用。雖上訴人所
    有之土地有連接至道路，但寬度僅有1.5公尺，並不足供平
    日之車輛通行，依上開判例意旨，上訴人所有之土地即屬有
    難以通行之虞之「準袋地」，自有提起本件確認之訴之必要
    。又被上訴人抗辯通行不應考慮建築需要云云，惟依臺灣高
    等法院高雄分院84年度上字第180號判決意旨，於認定通行
    權時本應考量通行之必要、實際需要及建築問題。爰依民法
    第787條規定，求為判命請求確認上訴人所有坐落嘉義市○
    ○段187之10地號土地對於被上訴人所有坐落嘉義市○○段
    187之3地號土地有附圖A部分之通行權存在；被上訴人不得
    在前項所示通行範圍內之土地設置任何地上物妨礙上訴人通
    行之判決等語。
三、被上訴人則以：上訴人所有之187之10地號土地北方尚有一
    寬度為2米之自有土地可與公路為適宜之聯絡，已足供其一
    家通行使用，並足供其所有車款出入通行使用，並非與公路
    無適宜之聯絡。按民法第787條規定鄰地通行權為鄰地所有
    權之擴張，目的在解決與公路無適宜聯絡之土地之通行問題
    ，自應限於必要之程度，且應選擇對鄰地損害最少之處所為
    之，而非解決土地之建築上問題，自不能僅以建築法或建築
    技術上之規定為立論基礎（最高法院83年度台上字第1606號
    判決意旨參照）。又嘉義市政府96年7月16日府工建字第096
    0038455號函已明確回覆，倘依上訴人請求，則被上訴人所
    有土地均無法申請建築使用，是上訴人土地與公路已有適宜
    之聯絡，若僅為讓其通行更便捷而致損害被上訴人權益甚巨
    ，仍不得謂有通行之必要。故上訴人提起本件確認通行權存
    在之訴並無法律上不安危險之狀態，亦即無受確認判決之法
    律上利益，應堪認定。次按民法第789條第1項規定：「因土
    地一部之讓與或分割，致有不通公路之土地者，不通公路土
    地之所有人，因至公路，僅得通行受讓人或讓與人或他分割
    人之所有地。」乃因當事人於為土地一部之讓與或分割時，
    對於可能造成部分土地不能與公路有適宜聯絡之情況，已可
    預見而得事先安排而然（85年度台上字第794號判決參照）
    。上訴人主張其所有嘉義市○○段187之10地號土地係準袋
    地，然該地於72年10月13日分割自同段187之1地號土地，於
    分割時既已保留2米土地通行道路，可謂上訴人土地之原所
    有權人與其讓與人間已預先安排目前通路讓上訴人土地通行
    ，依上開判決意旨上訴人僅得通行讓與人之土地，自無權利
    再對其他鄰地所有權人主張權利等語，資為抗辯。
四、上訴人主張其所有坐落嘉義市○○段187之10號土地與被上
    訴人所有同段187之3地號土地相鄰；上訴人所有車店段187
    之10號土地北方有一寬度2公尺聯外道路；被上訴人拒絕上
    訴人通行被上訴人所有車店段187之3號土地等事實，業據其
    提出地籍圖及土地謄本2份為證（見原審卷第7-9頁），並經
    原審法院及本院分別於96年6月29日、97年1月25日會同嘉義
    市地政事務所及兩造至現場履勘，有現場照片及製有勘驗筆
    錄在卷足憑，並經嘉義市地政事務所測量，製有如附圖所示
    複丈成果圖在卷可稽，且為兩造所不爭執，堪信為實（見原
    審卷第43-45頁、49-50頁、62-63頁、本院卷第60-64頁）。
五、上訴人另主張其所有嘉義市○○段187之10地號土地北面，
    雖有得通行聯外道路但寬度不夠，不足供平日之車輛通行，
    致與公路無適宜之聯絡，影響上訴人對該土地之利用乙節，
    則為被上訴人所否認，並以前詞置辯。茲本件所應審究厥為
    :上訴人所有車店段187之10號土地是否與公路無適宜之聯絡
    ？上訴人得否請求通行被上訴人所有坐落嘉義市○○段187
    之3地號土地如附圖A部分？經查:
（一）按民法第787條所謂土地與公路無適宜之聯絡，致不能為
      通常之使用，土地所有人得通行周圍地以至公路，惟應於
      通行必要之範圍內，擇其周圍地損害最少之處所及方法為
      之。所謂「不能為通常之使用」，並不以該需通行之土地
      上有房屋，或有人居住為必要，而係以土地使用現況為其
      判斷標準；土地現況是否不能為通常使用，應斟酌土地之
      形狀、面積、位置及用途定之（最高法院76年度台上字第
      2646號、81年度台上字第2453號判決可資參照）。又所謂
      土地與公路無適宜之聯絡，致不能為通常之使用，其情形
      不以土地絕對不通公路為限，即土地雖非絕對不通公路，
      因其通行困難以致不能為通常之使用時，亦應許其通行周
      圍地以至公路（最高法院53年台上字第2996號判例要旨可
      資參照）。再按鄰地通行權為鄰地所有權之擴張，其目的
      在解決與公路無適宜聯絡之土地之通行問題，自應限於必
      要之程度，且應選擇對鄰地損害最少之處所為之。其目的
      並不在解決鄰地之建築上之問題，自不能僅以建築法或建
      築技術上之規定為立論之基礎。故鄰地如已有通路且能通
      行汽車，要不能以該通路與建築法或建築技術之規定不合
      ，而要求通行其鄰地（最高法院83年度台上字第1606號判
      決意旨參照）。本件上訴人雖主張其所有之車店段187之
      10號土地連接至道路之寬度僅有1.5公尺（經實際測量為2
      公尺），並不足供平日之車輛通行，屬「袋地」或難以通
      行之「準袋地」，請求確認就被上訴人所有車店段187之3
      號土地道路寬度2公尺之範圍內有通行權云云。惟查，系
      爭車店段187之10地號土地北方，尚有寬度2公尺、深度僅
      6.5公尺（面積13平方公尺除以寬2公尺，即得深度6.5公
      尺）之自有土地，與嘉義市政府公有圓環式之迴車道連接
      相通，且按通常轎車車寬度均於1.82米以下，一般車輛寬
      度亦甚少大於2米者，因之，上訴人自可藉由其上開寬2公
      尺、深6.5公尺之自有土地，以步行或行車之方式聯外通
      往上開公有迴車道。且事實上，上開通道深僅6.5公尺，
      顯係距離甚短，非必以車代步始可進入上訴人所有系爭土
      地之裡地，則上訴人儘可將自小客車停放附近，即可步行
      利用上開自有土地通道對內外聯絡，並不失其所有系爭土
      地之通常使用，從而上訴人應無將小自客車駛入其裡地停
      放之必要。基此，已見上訴人無通行被上訴人之上開187
      之3號土地以至公路之必要。再消防車輛亦可停放在上開
      公有迴車道，必要時可以拉消防管線方式通過上訴人自有
      上開深度非長僅6.5公尺距離之土地，以進行滅火，並無
      上訴人所指「徨論消防車等較大型車輛出入，顯有通行困
      難以致不能為通常使用」之情形。此業經本院現場履勘屬
      實，並有勘驗筆錄及嘉義市地政事務所97年1月25日土地
      複丈成果圖各1份、現場照片8幀在卷足稽（見原審卷第63
      頁、本院卷第56頁、第60至64頁）。稽上，上訴人所有土
      地並非與公路無適宜之聯絡，亦無通行困難以致不能為通
      常使用之情形，應堪認定，則上訴人主張其所有上開187
      之10地號土地係「袋地」、「準袋地」云云，委無足採。
      且如依上訴人於原審主張准予通行如其所提方案即在被上
      訴人所有上開187之3地號土地如原判決附圖A部分寬4公尺
      之通道，則將導致被上訴人所有之車店段187之3地號土地
      規劃通道後因未與建築線相連接，將無法申請建築使用，
      顯有欠妥，此亦有嘉義市政府96年7月16日府工建字第096
      0038455號函在卷足稽（見原審卷第64頁），雖上訴人上
      訴本院將請求通行上開4公尺之寬度，縮減為2公尺，仍無
      解於本院上開上訴人所有土地並非與公路無適宜之聯絡，
      亦無通行困難以致不能為通常使用之認定。至上訴人於本
      院審理時請求向地政機關函查如被上訴人所有車店段187-
      3地號土地再劃出2公尺寬度道路，是否將造成被上訴人之
      土地無法臨建築線，惟本院已為如上之認定，因認無再予
      函查之必要，併此敘明。
（二）再按土地因與公路無適宜之聯絡，致不能為通常使用者，
      土地所有人得通行周圍地以至公路；又因土地一部之讓與
      或分割，致有不通公路之土地者，不通公路土地之所有人
      ，因至公路，僅得通行受讓人或讓與人或他分割人之所有
      地；民法第787條第1項前段、第789條第1項分別定有明文
      。又按民法第789條第1項之立法理由在於土地所有人為土
      地之一部讓與或分割時，對於不能與公路適宜聯絡之情形
      ，當為其所預見，而得事先為合理之解決，土地所有人不
      能因自己之讓與或分割土地之任意行為，造成當事人以外
      之其他土地所有人不測之損害，此法條所規定之通行權性
      質上乃土地之物上負擔，隨土地而存在，土地所有人將土
      地之部分或分割成數筆，同時或先後讓與數人時，應仍有
      該法條規定之適用，並不以不通公路土地所有人與受讓人
      或讓與人或他分割人直接間就土地一部為讓與或分割之結
      果，而有不通公路之情形為限，故不通公路土地之所有人
      ，因至公路，僅得通行受讓人或他分割人之所有土地，不
      能自己捨通聯之土地，而反藉由其他鄰地主張其通行權存
      在（最高法院83年度台上字第2239號、86年度台上字第27
      25號、92年度台上字第1833號判決意旨參照）。查，上訴
      人所有車店段187之10地號土地，係72年10月13日分割自
      同段187之1號土地，分割後由上訴人於95年11月29日拍賣
      取得，而被上訴人所有車店段187之3號土地係64年5月20
      日分割自同段187之1號土地，該二筆土地並非於同一時期
      分割，此有土地登記謄本及嘉義市地政事務所96年7月13
      日嘉地一字第09600064號函附臺灣省嘉義縣人工作業土地
      登記影本及重造前登記簿影本在卷可查（見原審卷第70、
      71頁）。是以，上訴人主張車店段187-10地號土地之所以
      成為準袋地，並非因72年10月13日分割自187之1號土地所
      致，而是因64年5月20日被上訴人自187之1地號分割得到
      系爭187-3號土地，造成187之1地號土地之北方無足夠寬
      度之聯外道路乙節，尚乏實據，難與遽採。再者，姑不論
      上訴人主張其土地係「袋地」是否為真，然本件上訴人所
      有嘉義市○○段187-10地號土地乃係於72年10月13日分割
      自同段187-1地號，是縱上訴人主張其土地為準袋地，但
      既非自被上訴人所有土地分割而成為袋地，揆之上揭說明
      ，亦僅得通行讓與人之土地，亦即同段187-1地號土地以
      至公路。況本件上訴人土地分割時，保留2米土地通行道
      路，可謂上訴人土地之原所有權人與其讓與人間，已對系
      爭土地作過安排，並留目前通路以讓上訴人土地通行，上
      訴人自無權利再對其他鄰地所有權人主張權利。基上說明
      ，上訴人自不得對被上訴人主張通行權存在。
六、綜上所述，上訴人主張依民法第787條規定請求確認就被上
    訴人所有車店段187之3土地如附圖所示Ａ部分之之土地有通
    行權存在，被上訴人不得在前項所示通行範圍內之土地設置
    任何地上物妨礙上訴人通行，自屬無據，不應准許。原審為
    上訴人敗訴之判決並無不當。上訴人上訴意旨指摘原判決不
    當，求予廢棄改判，為無理由，應予駁回。
七、本件事證已臻明確，兩造其餘攻擊防禦方法，核與判決結果
    不生影響，亦爰不一一論述，併此敘明。
八、據上論結，本件上訴為無理由，依民事訴訟法第449條第1項
    、第78條，判決如主文。
中    華    民    國    97    年    5    月    13    日
                      民事第四庭  審判長法  官  王惠一
                                        法  官  林永茂
                                        法  官  王浦傑
上為正本係照原本作成。
不得上訴。
中    華    民    國    97    年    5    月    13    日
                                        書記官  廖英琇


司法院資訊處製作；財團法人民間司法改革基金會備份。
